【裁判字號】    97,交聲,1091
【裁判日期】    970623
【裁判案由】    聲明異議
【裁判全文】
臺灣臺中地方法院交通事件裁定        97年度交聲字第1091號
原處分機關  交通部公路總局臺中區監理所豐原監理站
異  議  人
即受處分人  甲○○
上列異議人即受處分人因違反道路交通管理處罰條例案件，對於
交通部公路總局臺中區監理所民國97年3月24日所為之裁決（豐
監稽違字第裁63-Z00000000號裁決書）聲明異議，本院裁定如下
：
    主    文
原處分關於罰鍰新臺幣肆萬玖仟伍佰元部分及吊扣職業大貨車駕
駛執照部分均撤銷。
前項撤銷罰鍰部分，甲○○不罰。
另吊扣甲○○小型車駕駛執照壹拾貳個月。
    理    由
一、原處分機關略以：受處分人即異議人（下稱受處分人）甲○
    ○駕駛車號1181-LR號自用一般小貨車，於民國95年10月27
    日18時26分許，在國道一號高速公路南向177.8公里處，因
    行駛路肩違規，遭員警攔車盤查，經測定酒精濃度為每公升
    0.65毫克，為內政部警政署國道公路警察局第三警察隊員警
    當場舉發，並依道路交通管理處罰條例第35條第1項第1款之
    規定，裁處受處分人罰鍰新臺幣（下同）49,500元，並吊扣
    職業大貨車駕駛執照12個月，另施以道安講習，原處分並無
    不法等語。
二、本件聲明異議意旨略以：受處分人上開行為業經臺灣臺中地
    方法院檢察署偵結予以緩起訴處分，並已繳納緩起訴處分金
    60,000元，爰申請一罪不二罰，請求撤銷罰鍰49,500元及吊
    扣職業大貨車駕駛執照12個月處分等語。
三、按汽車駕駛人飲用酒類或其他類似物後，其吐氣所含酒精濃
    度超過每公升0.25毫克，不得駕車；駕駛汽車經測試檢定酒
    精濃度超過標準，處汽車駕駛人罰鍰15,000元以上60,000元
    以下，並當場移置保管該汽車及吊扣駕駛執照一年，因而肇
    事致人受傷者，並吊扣駕駛執照二年。道路交通安全規則第
    114條第2款、道路交通管理處罰條例第35條第1項第1款均定
    有明文。又按汽車駕駛人，有第35條第1項規定之情形時，
    應接受道路交通安全講習，同條例第24條第1項第2款亦有明
    文規定。再按一行為同時觸犯刑事法律及違反行政法上義務
    規定者，依刑事法律處罰之。但其行為應處以「其他種類行
    政罰」或得沒入之物而未經法院宣告沒收者，亦得裁處之。
    前項行為如經不起訴處分或為無罪、免訴、不受理、不付審
    理之裁判確定者，得依違反行政法上義務規定裁處之。本法
    所稱「其他種類行政罰」，指下列裁罰性之不利處分：限制
    或禁止行為之處分：限制或停止營業、「吊扣證照」、命令
    停工或停止使用、禁止行駛、禁止出入港口、機場或特定場
    所、禁止製造、販賣、輸出入、禁止申請或其他限制或禁止
    為一定行為之處分，行政罰法第26條、第2條第1款亦有明定
    。惟依95年2月5日正式施行之行政罰法第26條第1項規定：
    「一行為同時觸犯刑事法律及違反行政法上義務規定者，依
    刑事法律處罰之。但其行為應處以其他種類行政罰或得沒入
    之物而未經法院宣告沒收者，亦得裁處之」。此乃一行為同
    時造成刑罰法律與行政秩序罰規定發生競合適用之關係時，
    基於「一事不二罰」之法理，經由立法程序確立應以刑罰優
    先為原則，避免行為人承受過度且重複之處罰。此觀該條立
    法理由明確揭示：「一行為同時觸犯刑事法律及違反行政法
    上義務規定時，由於刑罰與行政罰同屬對不法行為之制裁，
    而刑罰之懲罰作用較強，故依刑事法律處罰，即足資警惕時
    ，實無一事二罰再處行政罰之必要。且刑事法律處罰，由法
    院依法定程序為之，較符合正當法律程序，應予優先適用。
    但罰鍰以外之沒入或其他種類行政罰，因兼具維護公共秩序
    之作用，為達行政目的，行政機關仍得併予裁處，故為第一
    項但書規定」，其理益明。是以前揭行政罰法中刑事法律處
    罰優先且不再處以行政秩序罰之目的，既係因為行為人已接
    受刑罰而足資警惕，且已發生懲罰之作用，即無使行為人陷
    於雙重處罰之不利益，則關於刑事法律處罰之範圍自應採取
    實質認定，凡刑事實體法或程序法中所規定客觀上剝奪行為
    人生命、自由、財產權利，主觀上亦因制裁之嚴厲性、痛苦
    性，其強度足以造成心理強制而間接達成矯正教化目的之處
    遇手段，皆應納入其中，而不以形式上符合刑法第32條至第
    34條所定主刑及從刑種類者為限，始與前揭法律規範之意旨
    相符。次按汽車駕駛人，駕駛汽車經測試檢定酒精濃度超過
    規定標準者，處新臺幣15,000元以上60,000元以下罰鍰，並
    當場移置保管其車輛及吊扣其駕駛執照一年，道路交通管理
    處罰條例第35條第1項第1款定有明文。又按道路交通管理處
    罰條例第68條業於94年12月14日修正，並自95年3月1日施行
    ，修正前之道路交通管理處罰條例第68條規定：「汽車駕駛
    人，因違反本條例及道路交通安全規則之規定，受【吊扣或
    】吊銷駕駛執照處分時，【吊扣或】吊銷其持有各級車類之
    駕駛執照。」，而修正後之道路交通管理處罰條例第68 條
    規定：「汽車駕駛人，因違反本條例及道路交通安全規則之
    規定，受吊銷駕駛執照處分時，吊銷其持有各級車類之駕駛
    執照。」，其立法理由略以：「原條文將違法或違規駕駛人
    所持有各級車輛之駕駛執照一併吊扣或吊銷施之過酷，影響
    人民工作及生活過鉅，爰修正之。」等語，又最後通過之修
    正條文，係將道路交通管理處罰條例第68條原有條文中之【
    吊扣或】三字刪除等情，有立法院交通管理委員會94年10
    月5日台立交字0942400153號函及函附道路交通管理處罰條
    例第68條條文對照表在卷可稽（詳見立法院公報第94卷第70
    期第136頁至第142頁），是依修正後道路交通管理處罰條例
    第68條之規定，受吊扣駕駛執照處分時，不再吊扣其持有各
    級車類之駕駛執照，僅於受吊銷駕駛執照處分時，始吊銷其
    持有各級車類之駕駛執照（臺灣高等法院臺中分院96年度交
    抗字第136號裁定意旨亦同此見解供參）。
四、查本件受處分人於前揭時、地，駕駛自用小貨車，因酒精濃
    度超過標準之違規事實，固有內政部警政署國道高速公路警
    察局第三警察隊員警當場舉發違反道路交通管理事件通知單
    及裁決書等附卷可稽，惟查：
  (一)按依行政罰法第26條之立法理由觀之：「一行為同時觸犯刑
    事法律及違反行政法上義務規定時，由於刑罰與行政罰同屬
    對不法行為之制裁，而刑罰之懲罰作用較強，故依刑事法律
    處罰，即足資警惕時，實無為一事二罰再處行政罰之必要。
    且刑事法律處罰，由法院依法定程序為之，較符合正當法律
    程序，應予優先適用。但罰鍰以外之沒入或其他種類行政罰
    ，因兼具維護公共秩序之作用，為達行政目的，行政機關仍
    得『併與裁處』」。故在處罰目的且處罰方式相同時，若依
    刑事法律處罰，即足資警惕時，實無為一事二罰再處行政罰
    之必要。又刑事訴訟法第253條之2規定，檢察官為緩起訴處
    分，得命被告於一定期間內履行「向公庫支付一定之金額」
    ，此一命被告為金錢給付的部分，應得被告之同意。命被告
    為金錢給付部分，並得為民事強制執行名義。檢察官課被告
    以上之負擔，由於此負擔雖非「刑罰」，但性質上可謂實質
    的制裁，且造成被告權利受限制的影響。則受處分人上開違
    反刑事法律禁止規範之犯罪事實既已明確，僅因檢察官採取
    緩起訴處分之替代性刑事處遇手段，未將該案逕行起訴或聲
    請簡易判決處刑，致其後適用之刑事訴訟程序有所區別，然
    就受處分人負有支付一定金額予檢察官指定機構之義務觀察
    ，其如未在上開指定期間內確實履行義務，依刑事訴訟法第
    253條之3第1項第3款之規定，受處分人將遭受撤銷緩起訴處
    分之不利益；反之，倘其確實遵守並履行各項緩起訴條件，
    除非合於刑事訴訟法第260條所定情形之一，否則受處分人
    即無再就同一案件遭受刑事訴追之虞。從而，受處分人已因
    上開緩起訴處分而剝奪其財產權，主觀上前揭金錢給付義務
    亦具有強制性、懲罰性，雖不若易科罰金係以支付金錢作為
    自由刑之替代，惟經由緩起訴處分條件之履行使其免於遭檢
    察官發動起訴程序，仍具有替代刑罰之效果，廣義而言，應
    屬前揭所稱之「實質刑事法律處罰」，而有行政罰法第26條
    第1項「一事不二罰」規定之適用（臺灣高等法院臺中分院
    95年度交抗字第477號裁定同此結論，可值參照）。又法務
    部95年5月25日法律字第0950700393號函雖謂：行政罰法第
    26條第2項所稱「不起訴處分」包括「緩起訴處分」在內等
    語，惟該項乃例外得裁處行政秩序罰之補充規定，參諸該條
    文係將「不起訴處分」、「無罪」、「免訴」、「不受理」
    、「不付審理」等不能證明刑事被告犯罪或未曾使其實際接
    受刑罰之情形逐一臚列，顯然與該條第1項所指發生處罰競
    合之前提要件尚有未合，故有第2項仍依違反行政法上義務
    規定裁處之必要。
  (二)查本件受處分人於服用酒類後，呼氣中酒精濃度為每公升
    0.65毫克，已達無法安全駕駛動力交通工具之程度，猶仍駕
    駛上開自用小客車行駛於道路上之犯罪行為，業經臺灣臺中
    地方法院檢察署檢察官於95年10月29日以95年度速偵字第40
    72號為緩起訴處分，其緩起訴處分期間為一年，且被告應向
    國庫支付60,000元，此有該份緩起訴處分書在卷可按，並經
    受處分人遵期繳納緩起訴處分金完畢，有臺灣臺中地方法院
    檢察署自行收納款項統一收據在卷可按，是則，本件緩起訴
    處分既非不能證明行為人之犯罪事實，且有支付一定金額之
    實質處罰，自與上開行政罰法第26條第2項列舉之不起訴處
    分等情形迥然有別，仍無從遽為比擬而為相同之處置。如若
    不然，則刑事被告如經法院循審判程序判處罰金或得以易科
    罰金之拘役或有期徒刑，均得以援用行政法罰第26條第1項
    之規定，免於處以行政秩序罰之雙重不利益；至於藉由緩起
    訴處分而節省司法資源者，在基於實質懲罰目的而其財產權
    遭受剝奪之餘，卻仍需繳納一定金額之行政罰鍰，其結果勢
    必降低刑事被告接受緩起訴處分之意願，而反噬緩起訴處分
    替代繁複刑事審判程序之制度性機能。準此以言，行政罰法
    第26條第2項既未將緩起訴處分列舉其中，本於「例外規定
    從嚴解釋」之法理及前揭說明，自不能將條文中「不起訴處
    分」之範圍，擴及於性質顯不相同之「緩起訴處分」，附此
    敘明。而道路交通管理處罰條例第35條所規定之裁處，含有
    罰鍰與吊扣駕照之處分，二者分屬行政罰法中之裁罰，有對
    於過去違反義務行為處罰之「秩序罰」（指罰鍰），以及對
    於預防將來再犯危險之「管制罰」（指吊扣駕照）；前者對
    於過去義務違反而為秩序罰之目的，與刑事制裁酒醉駕車所
    欲達到保護交通安全之目的相同，二者既為相同之目的，則
    處以較重之刑事制裁為已足，自無重複處罰行政罰之必要。
    本件對於性質相同之金錢裁罰，已依懲罰作用較強之刑事法
    律制裁後，即無再依行政法為相同處罰之理。原處分就此未
    予詳查，遽予裁罰，尚有未恰。本件就此部分之異議為有理
    由，原處分應予撤銷。
  (三)至於原處分關於吊扣駕駛執照及施以道安講習部分，則係預
    防將來再犯危險之管制罰，而有別於前揭針對已發生違規事
    實科處罰鍰之行政秩序罰，屬行政罰法第26條第1項但書所
    稱之「其他種類行政罰」。本件受處分人確有飲酒駕駛自小
    貨車，經測試檢定酒精濃度超過標準之情，有原舉發機關舉
    發通知單在卷可佐，受處分人於異議狀亦不爭執。受處分人
    因本案另涉犯刑法第185條之3酒醉駕車之公共危險罪，並經
    臺灣臺中地方法院檢察署檢察官以95年度速偵字第4072號為
    緩起訴處分，此有前開緩起訴處分書在卷可參，其違規事實
    堪以認定。是就此違反行政秩序規定之部分，依前揭規定，
    原處分機關自不得就該同一違規事實再處以「罰鍰」，然仍
    應科處罰鍰以外之行政罰（即吊扣證照及施以道安講習）。
    次查本件受處分人違規行為係發生於95年10月27日，自應依
    修正後之道路交通管理處罰條例第68條裁處。且修正後道路
    交通管理處罰條例第68條之規定，既將「吊扣或」三字刪除
    ，是依前揭說明，駕駛人受吊扣駕駛執照處分時，不再吊扣
    其持有各級車類之駕駛執照，故原處分機關於作成吊扣駕駛
    執照處分時，應就行為人所應吊扣之駕駛執照種類予以限定
    ，始符合依法行政原則。查受處分人為本件違規時係駕駛自
    用一般小貨車，有內政部警政署國道高速公路警察局公警局
    交字第Z00000000號舉發通知單附卷可稽，是依前開說明，
    其依法所受之處分應為限制其駕駛自小貨車之權利，即吊扣
    其小型車駕駛執照，原處分機關未審酌及此，逕為裁罰，即
    難認為允當，本件就此部分之異議為有理由，原處分應予撤
    銷，並改諭知僅吊扣小型車駕駛執照12個月。
五、綜上所述，原處分機關以受處分人有酒精濃度超過標準之行
    為，依道路交通管理處罰條例第35條第1項第1款、第24條第
    1項第2款、違反道路交通管理事件統一裁罰基準及處理細則
    第43條、違反道路交通管理事件統一裁罰標準表等規定，裁
    處受處分人「罰鍰」49,500元，並「吊扣職業大貨車駕駛執
    照」12個月，另施以道安講習之處分，其中裁處「罰鍰」及
    「吊扣職業大貨車駕駛執照」部分於法不合，應予撤銷，並
    應改諭知如主文第3項之處罰。至施以道安講習部分，受處
    分人就此部分並未聲明異議，自非本院審酌之範圍，附此敘
    明。
六、據上論斷，應依道路交通管理處罰條例第87條第2項，道路
    交通案件處理辦法第20條前段，裁定如主文。
中    華    民    國    97    年    6     月    23    日
                      交通法庭  法  官  廖慧如
上正本證明與原本無異。
如不服本裁定應於送達後五日內向本院提出抗告狀。
                                書記官  王美珍
中    華    民    國    97    年    6     月    23    日


司法院資訊處製作；財團法人民間司法改革基金會備份。
